【裁判字號】    89,台上,5346
【裁判日期】    890907
【裁判案由】    恐嚇取財
【裁判全文】
最高法院刑事判決                              八十九年度台上字第五三四六號
    上   訴   人  台灣高等法院台南分院檢察署檢察官
    上訴人即被告  甲○○
右上訴人等因被告恐嚇取財（妨害自由）案件，不服台灣高等法院台南分院中華民國
八十七年六月二十四日第二審判決（八十七年度上訴字第七五○號，起訴案號：台灣
嘉義地方法院檢察署八十六年度偵字第二一五三號），提起上訴，本院判決如左：
    主  文
原判決關於恐嚇取財部分撤銷，發回台灣高等法院台南分院。
其他上訴駁回。
    理  由
一、關於恐嚇取財部分：
本件原判決認定上訴人即被告甲○○夥同其胞弟陳建達及其他六、七名不詳姓名之成
年男子，共同意圖為自己不法之所有，於民國八十六年三月二十日晚上七時許，在嘉
義縣梅山鄉永興村九芎坑四五之二號，持其所有之水果刀一把強令彭端銘進入客廳坐
下，否則將置諸於死地，彭端銘心懼，依言而行。被告明知彭端銘僅積欠其貨款新台
幣（下同）三十七萬八千元，竟責令在案發現場之洪月梓（彭端銘之妻）簽發面額十
萬元之本票三張，七萬八千元、三十七萬八千元、五萬元之本票各一張，合計八十萬
六千元；洪月梓不從，被告另萌生傷害之犯意，往彭端銘身上搥打，資為恐嚇之手段
，致使彭端銘頭部外傷合併腦震盪、胸部鈍傷及雙眼瘀血，洪月梓恐彭端銘再被毆打
，乃依言如數簽下上開本票六張交予被告收執。被告復又趁機搶過洪月梓皮包，搜獲
洪月梓所有之客票支票一張，予以留置，以供抵押。惟被告仍不讓彭端銘、洪月梓夫
妻離去，命洪月梓立即籌錢，雖經洪月梓求情，仍不為所動。嗣洪月梓請求友人前來
調處，至翌日凌晨零時許，始予以放行等情。因而維持第一審關於論處被告意圖為自
已不法之所有，以恐嚇使人將本人之物交付罪刑部分之判決，駁回檢察官及被告在第
二審之上訴。固非無見。惟查：(一)刑法第三百四十六條第一、二項分別規定恐嚇取財
罪及恐嚇得利罪，前者之行為客體係指財物，後者則指取得債權、免除債務、延期履
行債務或提供勞務等財物以外之財產上不法利益。二者犯罪構成要件原屬有間，不容
混淆。第一審判決認定被告明知彭端銘僅積欠其貨款三十七萬八千元，竟責令彭端銘
之妻洪月梓簽發面額十萬元之本票三張，七萬八千元、三十七萬八千元、五萬元之本
票各一張，合計八十萬六千元，洪月梓不從，被告乃往彭端銘身上搥打，資為恐嚇之
手段，洪月梓唯恐彭端銘再遭毆打，乃依言如數簽下上開本票交予被告收執。因認被
告觸犯刑法第三百四十六條第一項恐嚇取財罪等情。然查被告僅係使被害人簽發本票
而非交付現款，其結果不過取得該項本票之債權，就其犯罪行為之客體觀之，只能認
為得財產上不法之利益，應構成刑法第三百四十六條第二項之恐嚇得利罪，第一審判
決以同條第一項之恐嚇取財罪論處，自有適用法則不當之違法。原判決未加糾正，逕
予維持，均有違誤。(二)科刑之判決書，對於犯罪事實必須詳加認定，而後於理由內敘
明其認定犯罪事實所憑之證據及其認定之理由，方足以資為論罪科刑之依據。查第一
審判決事實認定被告以傷害彭端銘之手段，恐嚇洪月梓簽發本票，洪月梓心懼，依言
如數簽發六張本票予被告收執，則被告似係以一個行為，同時侵害彭端銘、洪月梓二
個人之法益，有刑法第五十五條規定想像競合犯之適用。但第一審判決卻未說明其適
用法律之理由，已有判決理由不備之可議；又卷查上開六張本票，除五萬元之本票一
張其發票人由洪月梓一人簽發外，其餘五張均由彭端銘、洪月梓二人共同簽發（見警
卷十五、十六頁），彭端銘之名字究由洪月梓被迫代為簽發，抑由彭端銘自行簽發？
事實亦未臻明瞭，此等事項攸關法律之適用，第一審法院未調查清楚審認明白，原審
仍未予糾正，其法律之適用是否妥適，本院無從揣斷。上訴意旨雖未指摘及此，然為
本院得依職權調查之事項，應認原判決關於恐嚇取財部分有撤銷發回更審之原因。
二、關於甲○○對傷害罪提起上訴部分：
按刑事訴訟法第三百七十六條所列各罪之案件，經第二審判決者，不得上訴於第三審
法院，法有明文。本件上訴人甲○○因傷害案件，原審係依刑法第二百七十七條第一
項論處罪刑，核屬刑事訴訟法第三百七十六條第一款之案件。依首開說明，既經第二
審判決，自不得上訴於第三審法院，上訴人竟復一併提起上訴（未聲明為一部上訴者
，視為全部上訴），顯為法所不許，應予駁回。
據上論結，應依刑事訴訟法第三百九十五條前段、第三百九十七條、第四百零一條，
判決如主文。
中      華      民      國    八十九    年      九      月      七      日
                              最高法院刑事第六庭
                                  審判長法官  紀  俊  乾
                                        法官  黃  正  興
                                        法官  張  春  福
                                        法官  韓  金  秀
                                        法官  陳  世  雄
      右正本證明與原本無異
                                              書  記  官
中      華      民      國    八十九    年      九      月     十一     日


司法院資訊處製作；財團法人民間司法改革基金會備份。
